【裁判字號】    95,家抗,35
【裁判日期】    950828
【裁判案由】    選任遺產管理人
【裁判全文】
臺灣臺南地方法院民事裁定              95年度家抗字第35號
抗  告  人  財政部國有財產局台灣南區辦事處台南分處
法定代理人  乙○○
相  對  人  台南區中小企業銀行股份有限公司
法定代理人  甲○○
前抗告人因相對人就被繼承人林金挽指定遺產管理人事件，對
於中華民國95年4月24日本院94年度財管字第83號裁定提起抗告
，本院裁定如下：
      主      文
抗告駁回。
抗告程序費用由抗告人負擔。
      理      由
一、按先順序繼承人均拋棄其繼承權時，由次順序之繼承人繼承
    。其次順序繼承人有無不明或第四順序之繼承人均拋棄其繼
    承權者，準用關於無人承認繼承之規定。又繼承開始時，繼
    承人之有無不明者，由親屬會議於一個月內選定遺產管理人
    ，並將繼承開始及選定遺產管理人之事由，向法院報明。又
    第1178條所定之期限屆滿，無繼承人承認繼承時，其遺產於
    清償債權，並交付遺贈物後，如有賸餘，歸屬國庫。又繼承
    人有無不明而不能依民法第1177條選定遺產管理人時，得由
    利害關係人聲請法院選任之。民法第1176條第6項、第1177
    條、第1185條及第1178條第2項分別定有明文。
二、本件相對人即原審聲請人台南區中小企業銀行股份有限公司
    於原審法院聲請意旨略以：緣被繼承人林金挽提供台南縣
    新營市○○段164地號，持分16570/200000，及地上99建號
    之不動產設定抵押，於民國85年7月17日簽立借據，向相對
    人借款新台幣（下同）965萬元，目前尚欠相對人960萬元及
    利息、違約金。詎料，被繼承人林金挽於93年8月17日死
    亡，業經相對人向鈞院南院慶家寅93年度繼字第1081號、
    1153 號、1229號、1319號、1320號查得本件該第一、二、
    三、四順位皆無人繼承，亦無親屬會議為其選定遺產管理人
    ，以致相對人之債權無法行使，實影響相對人之權益甚鉅。
    爰聲請鈞院裁定選任已故林金挽之遺產管理人等語，並提
    出債權憑證影本1份、他項權利證明書、抵押權設定契約書
    及其他約定事項等影本各1份、本院南院慶家寅93年度繼字
    第1081號、第1153號、第1229號、第1319號、第1320號函影
    本各1件、除戶戶籍謄本、繼承系統表、不動產謄本影本1份
    、借據影本1份為證。
三、原審法院以：經核上開書證，並審酌無人繼承之遺產，依民
    法第1185條規定，於清償債權、交付遺贈物後，如有賸餘應
    歸屬國庫，即無人繼承之遺產若有賸餘，終歸國家所取得，
    則職司國有財產管理之有關機關自係最為適合擔任遺產管理
    之人，況上開機關就遺產管理之有關法律程序亦相當熟悉。
    是相對人本於利害關係人身分聲請選任抗告人為被繼承人
    林金挽之遺產管理人，於法並無不合，應予准許。爰裁定選
    任抗告人為林金挽之遺產管理人。
四、抗告意旨略以：
（一）查鈞院94年度財管字第83號民事裁定，據相對人因其債務
      人即抵押權設定人林金挽於93年8月17日死亡，惟林
      金挽去世後，其全體法定繼承人皆已於法定期間內向法院
      聲明拋棄繼承並經准予備查在案，致以無繼承人情況而聲
      請選任抗告人為其遺產管理人。而以被繼承人林金挽對
      相對人之借款，尚且提供不動產設定抵押以擔保債權，但
      其繼承人卻全體拋棄繼承，足徵被繼承人林金挽有遺債
      大於遺產之情形。
（二）按司法院74年10月15日（74）台廳一字第05786號函示：
      「嗣後各地方法院受理有關無人承認繼承遺產管理事件時
      ... 因此類拋棄繼承事件，多屬遺債大於遺產，形同破產
      ，儘量避免選任國有財產局為遺產管理人... 」，而本案
      極可能屬於遺債大於遺產，依上開司法院函示應盡量避免
      選任國有財產局為遺產管理人，原裁定之選任實有不當；
      另縱其繼承人拋棄繼承並非不可擔任遺產管理人，且法亦
      無明文禁止，況繼承人對被繼承人生前之債權債務關係，
      以及印鑑、重要證件、產權文件等應較清楚或仍保管中，
      雖相對人與被繼承人林金挽間之債權債務關係，與繼承
      人並無任何關聯性存在，但就適任與否加以考量，除其最
      近親屬外，實不作第二人想。況不僅就被繼承人向相對人
      借貸款項為多少，是否完全未清償，若有清償，則已償還
      者為多少，暨是否尚有其他債權債務關係，均需全面予以
      了解，則以抗告人僅係為國有財產之管理機關，於被繼承
      人之遺債大於遺產之際，選任抗告人為遺產管理人，則抗
      告人恐力有未逮，應以被繼承人之最近親屬為遺產管理人
      較適宜。
（三）又抗告人係國有財產之管理機關，而國庫對於無人承認繼
      承之遺產向有期待權，因此於被繼承人尚有剩餘遺產得以
      歸屬國庫之情形下，選任抗告人為遺產管理人方有實益；
      審究本案，既有遺債大於遺產之虞，若選任抗告人為遺產
      管理人，抗告人仍須盡善良管理人之責任為其管理遺產、
      處理債務問題，其間所將耗費之人力、時間實難以金錢衡
      量；且管理期間所須之花費亦由國庫代為墊付，而若落得
      其遺產不足以清償，不僅國庫利益受損，更甚者，導致利
      用全民資源負擔個人私物之支出，無異使公器淪為私用，
      實不符社會公平原則云云。
五、經查：
（一）司法院前述函示，僅謂儘量避免選任抗告人為遺產管理人
      ，並非謂不得選任其為遺產管理人，且該函對於法院亦無
      拘束力。又被繼承人生前之債權債務關係及有關產權證明
      文件，抗告人得依其他方式獲悉或取得，另有關之印鑑，
      抗告人亦得依舉證責任分配方式辨識其真偽，於其管理遺
      產上並無困難，而上開文件資料其最近親屬未必最為知悉
      。且繼承人均拋棄繼承，已無利害關係，如選定其等擔任
      遺產管理人，難期其將來執行職務能克盡職守，公正客觀
      ，以善盡管理人之職務，為期公正，實不宜選任彼等為遺
      產管理人。是抗告意旨以「被繼承人林金挽之最近親屬
      對於被繼承人林金挽生前之債權債務關係最為知悉，且
      相關重要證件印鑑及產權證明等重要文件目前仍家屬保管
      中，故就適任與否加以考量，應以被繼承人林金挽之最
      近親屬為遺產管理人最適當」云云，自無可取。
（二）被繼承人之遺產，於遺產管理人完成清償債權並交付遺贈
      物等清算程序前，是否有賸餘，無從知悉。而依上述說明
      ，各順序之繼承人均拋棄繼承者，其剩餘財產歸屬國庫，
      而抗告人為國庫之綜理機關，為國有財產法第9條第2項所
      明定，其備有財產管理之專才，雖其經費支出屬國家資源
      ，但保護無人繼承財產之債權人之權利，亦屬政府之義務
      。於遺產管理指定之實際運作，仍認選任國有財產局為遺
      產管理人較為妥適。是抗告意旨以「本件既有遺債大於遺
      產之虞，若選任抗告人為遺產管理人，抗告人仍須盡善良
      管理人之責任為其管理遺產、處理債務問題，其間所將耗
      費之人力、時間實難以金錢衡量；且管理期間所須之花費
      亦由國庫代為墊付，而若落得其遺產不足以清償，不僅國
      庫利益受損，更甚者，導致利用全民資源負擔個人私物之
      支出，無異使公器淪為私用，實不符社會公平原則」，亦
      無可採。
（三）又相對人為被繼承人林金挽之債權人，如兼任被繼承人
      林金挽之遺產管理人，恐有利害衝突之虞，而不利於被
      繼承人林金挽之其他債權人，亦不宜選任其為遺產管理
      人。
（四）綜上所述，原法院據此指定抗告人為被繼承人林金挽之
      遺產管理人，經核並無不合。而抗告意旨復未述明原裁定
      選任其為被繼承人林金挽之遺產管理人有何違法或其他
      不當之處，其提起抗告，聲明廢棄原裁定，非有理由。
六、據上論結，本件抗告為無理由，爰依非訟事件法第21條第2
    項、第46條，民事訴訟法第495條之1第1項、第449條第1項
    、第95條、第78條，裁定如主文。
中    華    民    國    95    年    8     月    28    日
          家事法庭    審判長法官  陳美燕
                      法      官  彭振湘
                      法      官  林育幟
上為正本係照原本作成。
抗告人如不服本裁定，僅得於收受本裁定正本送達後10日內以適
用法規顯有錯誤為理由，向本院提出再抗告狀（須附繕本一份及
繳納再抗告裁判費新台幣1000元），並經本院許可後始可再抗告
於高等法院。
中    華    民    國    95    年    8    月    29   日
                          書記官  黃坤義


司法院資訊處製作；財團法人民間司法改革基金會備份。
